臺灣高雄地方法院民事判決　　　　　　 95年度再簡上字第1號
再審上訴人　丙○○○
訴訟代理人　王伊忱律師
　　　　　　陳景裕律師
　　　　　　鄭美玲律師
再　　　審
被　上訴人　甲○○
訴訟代理人　薛西全律師
　　　　　　劉妍孝律師
　　　　　　邱國逢律師
上當事人間請求排除侵害事件，再審上訴人對於中華民國95年7
月31日本院高雄簡易庭94年度雄再簡字第5 號判決，提起上訴，
本院於民國96年6月27日言詞辯論終結，判決如下：
    主      文
原判決廢棄。
再審被上訴人再審之訴駁回。
再審第一、二審訴訟費用新臺幣參仟陸佰貳拾伍元由再審被上訴
人負擔。
    事實及理由
一、按訴之追加，係利用原起訴之訴訟程序，提起新訴，而合併
    於原有之訴；而稱反訴者，乃被告於原告起訴後，在訴訟繫
    屬中，對於原告向同一法院於同一訴訟程序所提起之訴。是
    訴之追加，僅起訴之原告，始得為之，被告於起訴程序中，
    僅得提起反訴，而不得為訴之追加。另再審之訴，雖具有訴
    之性質，但係屬對已確定之判決，所為之不服聲明，而不得
    適用反訴程序，或附帶再審之訴而提起再審之訴，以使訴訟
    程序趨於複雜。查再審上訴人於民國96年5 月22日民事上訴
    理由補充狀及本院96年6 月27日言詞辯論期日，追加請求乙
    ○○返還土地與賠償新臺幣（下同）6 萬元（見本院卷第13
    8 至141 頁、第147 頁），惟再審上訴人係本件再審之訴之
    被告，而非原告，自無法利用再審被上訴人起訴之訴訟程序
    中為訴之追加，且基於訴訟程序之安定，於再審程序中，亦
    不得准許再審上訴人以反訴之方式，對乙○○提起訴訟，故
    再審上訴人追加聲明，請求乙○○返還土地與賠償6 萬元之
    部分，其程序難謂合法，先此敘明。
二、再審被上訴人起訴主張：本院旗山簡易庭93年度旗簡字第59
    號確定判決（下稱系爭確定判決），命再審被上訴人應將坐
    落高雄縣旗山鎮○○段233 之8 地號土地（下稱系爭土地）
    內如附圖所示斜線部分地上物（下稱系爭墳墓）拆除，返還
    再審上訴人，並給付6 萬元。惟前開訴訟進行時，再審被上
    訴人戶籍雖設於屏東縣里港鄉○○村○○路14號，但實際並
    未居住該址，而係居住在屏東市○○路750 號之1 ，以致對
    該訴訟並不知情。再審被上訴人係於94年7 月至8 月間，返
    回戶籍地時，始發現有郵局領取掛號之通知單，經與薛西全
    律師事務所聯繫，乃於同年8 月10日取得系爭確定判決影本
    ，故再審被上訴人自知悉後之30日內提起再審之訴，並未逾
    法定不變期間。而系爭確定判決有以下適用法規錯誤情事，
    即系爭土地係自清朝以來即為墓地，依日據時代法令，土地
    所有權移轉乃採意思表示主義，系爭墳墓於日據時代即由再
    審被上訴人祖先設置，足見埋葬當時曾向原所有人買受，且
    墳墓性質上不能與土地使用權分離而存在，故系爭土地與墳
    墓應屬再審被上訴人祖先所有，僅因臺灣光復後，政府實施
    土地總登記，再審被上訴人之父未辦理土地登記，始登記臺
    糖公司所有。又系爭土地登記為臺糖公司所有後，於60年間
    登記為高雄縣旗南合作農場所有，再於66年間登記楊賢明所
    有，前開土地所有權人對系爭墳墓均無異議，依民法第42 5
    條之1 規定，應推定系爭墳墓之使用人與土地所有人間存有
    租賃關係。退步言之，系爭墳墓係再審被上訴人家族公同共
    有，並非再審被上訴人單獨所得處分，再審上訴人僅對再審
    被上訴人起訴，當事人適格顯有欠缺。爰依民事訴訟法第
    496 條第1 項第1 款之規定，求為判決：(一)原確定判決廢棄
    。(二)上開廢棄部分，駁回再審上訴人之訴。（原審為再審被
    上訴人全部勝訴之判決，經再審上訴人上訴）於本院聲明：
    上訴駁回。
三、再審上訴人則以：再審被上訴人提起本件再審之訴，主張原
    判決違反民法第425 條之1 與最高法院48年臺上字第1457號
    判例，且原訴訟欠缺當事人適格要件，顯係以民事訴訟法第
    496 條第1 項第1 款事由提起再審，依最高法院之見解，提
    起再審之訴之30日不變期間，應自裁判確定時起算，並無同
    法第500 條第2 項再審理由知悉再後之適用，故再審被上訴
    人提起本件再審之訴，已逾30日之不變期間。再系爭墳墓並
    非翻修而係新建，且係由再審被上訴人出資而為其單獨所有
    ，原審判決認系爭墳墓係屬張氏宗族全體族人公同共有等語
    ，自屬有誤。且再審被上訴人將舊有墳墓拆除毀棄，於系爭
    土地另建新墳，豈能謂無故意、過失？原審以再審被上訴人
    無主觀惡意及無加損害於人之認知為由，認再審上訴人不得
    對再審被上訴人主張侵權行為，亦有未合。另再審上訴人係
    因再審被上訴人擅自在系爭土地設置墳墓，始遭受高雄縣政
    府裁罰，則再審上訴人遭裁罰之損害，與再審被上訴人之設
    置墳墓行為間，自具有因果關係，原審判決認再審上訴人遭
    受裁罰一事，與系爭墳墓不具因果關係，認事用法，顯屬違
    誤等語置辯，於本院聲明：(一)原判決廢棄。(二)被上訴人再審
    之訴駁回。
四、兩造不爭執事項：
    再審上訴人主張系爭土地於69年6 月2 日登記為再審上訴人
    所有，而系爭墳墓位於系爭土地上，且其位置與面積均如高
    雄縣旗山鎮地政事務所93年7 月26日函檢附複丈成果圖上斜
    線部分，而再審上訴人因系爭土地上設有系爭墳墓，而遭高
    雄縣政府以違反水土保持法第13條第1 項為由，科處罰鍰6
    萬元，該違反水土保持法之罰鍰處分，業經再審上訴人於92
    年9 月8 日繳納完畢等節，為兩造所不爭執（見本院卷第13
    5 至136 頁、第149 頁），並有高雄縣政府96年5 月11日函
    檢附照片4 張、系爭墳墓照片2 張，以及戶籍謄本、高雄縣
    政府96年3 月19日函檢附會勘紀錄、土地登記謄本、高雄縣
    政府92年8 月5 日函、高雄縣政府違反水土法處分書、違章
    案件罰鍰繳款書、第269 號存證信函、勘驗筆錄、高雄縣旗
    山鎮地政事務所93年7 月26日函檢附複丈成果圖各1 份附卷
    可稽（見本院卷第128 至130 頁、本院旗山簡易庭93年旗簡
    59號卷第13頁、本院卷第74至76頁、第78至79頁、本院旗山
    簡易庭93年旗簡59號卷第9 至11頁、第18頁、第14至15頁、
    第38至39頁、第42至43頁），堪認為真實。
五、本件兩造之爭點在於：(一)再審被上訴人提起本件再審之訴，
    有無逾法定不變期間？(二)再審上訴人因系爭土地設有系爭墳
    墓而遭罰款處分，得否請求再審被上訴人賠償？(三)再審上訴
    人得否請求再審被上訴人拆除系爭墳墓，交還土地？茲分述
    本院得心證之理由如下：
  (一)再審被上訴人提起本件再審之訴，有無逾法定不變期間？
  1.按提起民事再審之訴，應於30日之不變期間內為之；再審之
    訴不合法者，法院應以裁定駁回之，民事訴訟法第500 條第
    1 項、第502 條第1 項分別定有明文。次按，民事訴訟法第
    496 條第1 項第1 款所謂適用法規顯有錯誤，應以確定判決
    違背法規或現存判例解釋者為限。又當事人以有民事訴訟法
    第496 條第1 項第1 款適用法規顯有錯誤之情形提起再審之
    訴，應認此項理由於裁判送達時當事人即可知悉，故計算是
    否逾30日之不變期間，應自裁判確定時起算，無同法第500
    條第2 項但書再審理由知悉在後之適用，最高法院57年臺上
    字第1091號、70年臺再字第212 號分別著有判例可資參照。
  2.經查：再審被上訴人主張系爭確定判決認定系爭墳墓無權占
    用系爭土地，以及再審被上訴人有權處分系爭墳墓，違反民
    法第425 條之1 、最高法院48年臺上字第1457號判例及當事
    人適格之規定，而提起本件再審之訴（見本院卷第148 頁）
    ，並有起訴狀、原審判決、本院95年11月14日準備程序筆錄
    各1 份在卷可佐（見本院旗山簡易庭94年度旗補字第13 號
    卷第3 至5 頁、本院卷第12至13頁、第42至43頁），足認再
    審被上訴人係以系爭確定判決具有民事訴訟法第496 條第1
    項第1 款「適用法規顯有錯誤」之再審理由，而提起本件再
    審之訴，則揆諸前揭說明，提起再審之訴之30日法定不變期
    間，應自判決確定時起算，至於當事人何時知悉系爭確定判
    決適用法規顯有錯誤之再審事由，則非所問。
  3.次查：再審上訴人提起系爭訴訟時，原起訴狀記載再審被上
    訴人住所為屏東市○○路○段35號，嗣因無法送達，再審上
    訴人提出戶籍謄本後，本院旗山簡易庭即依戶籍謄本記載之
    地址即屏東縣里港鄉○○路14號為送達，仍因未會晤本人，
    由郵政機關寄存於當地屏東縣警察局里港分局太平派出所，
    嗣又再次送達該處，卻因再審被上訴人遷移不明而退回，再
    審上訴人乃聲請公示送達，經本院旗山簡易庭准予公示送達
    ，本院旗山簡易庭始為一造辯論判決，系爭確定判決並由本
    院旗山簡易庭依職權公示送達，該送達通知於93年11月8日
    張貼於本院旗山簡易庭及屏東縣里港鄉公所公告欄，而於同
    年12月8 日確定，此經本院核閱本院旗山簡易庭93年度旗簡
    字第59號卷無誤（見該卷第4 頁、第20至21頁、第35至36
    頁、第45至46頁、第50頁、第57頁、第62頁、第71至72頁、
    第74頁、第76頁），是系爭確定判決之再審期間至94年1 月
    7 日即告屆滿。惟再審被上訴人遲至同年8 月16日始向本院
    旗山簡易庭提起本件再審之訴，此有民事再審狀上收文戳章
    附卷可證（見本院旗山簡易庭94年度旗補字第13號卷第3 至
    5 頁），是揆諸上開說明，再審被上訴人提起本件再審之訴
    ，已逾30日之法定不變期間，而不合法。
  4.再審被上訴人雖以其實際居住地址為屏東市○○路750 號之
    1 ，並未居住在戶籍地，其於94年7 至8 月間返回戶籍地，
    發現郵局領取掛號之通知，經由薛西全律師事務所聯繫，始
    於同年8 月10日取得系爭確定判決而知悉再審理由，其並於
    知悉再審理由後之30日內提起再審為由，主張本件再審之訴
    ，並未逾法定不變期間等語。因再審被上訴人係主張系爭確
    定判決具有「適用法規顯有錯誤」之再審事由，已如前述，
    則本件再審期間，應自判決確定時起算30日不變期間，而無
    民事訴訟法第500 條第2 項後段「其再審之理由發生或知悉
    在後者，均自知悉時起算」規定之適用，從而，再審被上訴
    人主張自知悉再審理由時起算30日法定不變期間，本件再審
    之訴因而未逾再審期間一節，即屬無據，而不足採。
  5.至再審被上訴人另以最高法院70年臺再字第212 號判例意旨
    認以適用法規顯有錯誤為由提起再審之訴，30日之不變期間
    ，應自裁判確定時起算，係指系爭確定判決曾經合法送達而
    言，因而主張系爭確定判決係公示送達，再審被上訴人並不
    知悉，難謂合法，故本件再審之訴之30日不變期間，自應再
    審被上訴人知悉時起算等語。惟按，所謂送達，係指法院書
    記官以法定方式，將訴訟上之書狀或某特定事項，通知於特
    定訴訟當事人或第三人之行為，而送達之方法，除直接送達
    於應受送達人外，尚有間接送達、寄存送達、留置送達、郵
    政送達、囑託送達與公示送達等方法，民事訴訟法並未限定
    直接送達始為合法之送達。又按公示送達，無論應受送達人
    已否知悉，及何時知悉，均於民事訴訟法第152 條所定發生
    效力之日，視為已有送達，最高法院26年滬抗字第58號著有
    判例可資參照。因再審上訴人於系爭訴訟中，向屏東市○○
    路○段35號，無法送達，乃提出戶籍謄本，依戶籍謄本記載
    之地址送達，經以遷移不明退回，始聲請公示送達，已如前
    述，堪認當時再審被上訴人之應為送達之處所，確屬不明，
    是系爭確定判決以公示送達方法為送達，自屬合法。倘法院
    已向應受送達人之戶籍所在地送達，經送達人依民事訴訟法
    第136 條至第138 條規定送達未果，再依同法第149 條公示
    送達，完成公示送達程序後，猶得由應受送達人任指其實際
    居住於戶籍地以外之處所，據以否認該公示送達之效力，將
    致法律規定之公示送達方式名存實亡，而不利於程序之進行
    及他造當事人權益之維護，應非立法之原意。是以，再審上
    訴人以系爭確定判決以公示送達方法送達，再審被上訴人並
    不知悉為由，主張送達不合法，要無可採。
  (二)再審上訴人因系爭土地設有系爭墳墓而遭罰款處分，得否請
    求再審被上訴人賠償？再審上訴人得否請求再審被上訴人拆
    除系爭墳墓，交還土地？
  1.按再審之訴提起後，法院首應依職權調查其合法要件，如認
    其訴不備合法要件，即應依民事訴訟法第502 條第1 項裁定
    駁回。而民事訴訟法第502 條第1 項所謂再審之訴不合法，
    係指再審之訴不合程式或已逾再審期間，或法律上不應准許
    者而言。再審之訴必先具備訴之合法要件，始進而審查是否
    具有再審理由，如不具再審理由，則應依同法第502 條第2
    項判決駁回，是再審之訴必已具備合法要件與再審理由後，
    始得進入本案之審理程序。
  2.經查：再審上訴人因系爭土地上設有系爭墳墓而遭罰款處分
    ，得否請求再審被上訴人賠償，以及再審上訴人得否請求再
    審被上訴人拆除系爭墳墓，交還土地，均屬本件再審之訴具
    備合法要件與再審理由後，本案訴訟之實體權利義務關係是
    否有理由之問題。本件再審之訴之提起，既已因逾再審期間
    而不合法，而未進行本案實體部分之審理，以致無從審究，
    併此敘明。
六、綜上所述，再審被上訴人提起本件再審之訴，因逾30日之法
    定不變期間，而不合法，原應以裁定駁回，原審判決廢棄系
    爭確定判決，並駁回再審上訴人關於再審被上訴人應將系爭
    墳墓拆除，返還系爭墳墓占用之土地，以及再審被上訴人應
    給付再審上訴人6 萬元及自93年5 月6 日起至清償日止，按
    週年利率5%計算之利息之請求，自有未合。上訴意旨指摘原
    判決不當，求予廢棄改判，為有理由，自應由本院予以廢棄
    ，改判如主文第2 項所示。
七、本件再審上訴人全部勝訴，訴訟費用計有第一審裁判費1,00
    0 元、證人日、旅費1,125 元，以及第二審裁判費1,500 元
    ，合計3,625 元，依民事訴訟法第78條規定，應由再審被上
    訴人負擔。
八、據上論結，本件上訴為有理由，依民事訴訟法第436 條之1
    第3 項、第450 條、第502 條第1 項、第78條，判決如主文
    。
中　　華　　民　　國　　96　　年　　7 　　月　　11　　日
                  民事第六庭  審判長法　官  謝靜雯
                                    法  官  鄭詠仁
                                    法  官  高增泓
上為正本係照原本作成。
本判決不得上訴。
中　　華　　民　　國　　96　　年　　7 　　月　　11　　日
                                    書記官　王芷鈴
